臺灣高雄地方法院刑事判決　　　　　　　95年度易字第2000號
公　訴　人　臺灣高雄地方法院檢察署檢察官
被　　　告　甲○○
選任辯護人　陳惠律師
上列被告因損害債權案件，經檢察官提起公訴（95年度偵字第28
27號），本院判決如下：
    主  文
甲○○犯損害債權罪，處有期徒刑陸月，如易科罰金，以銀元參
佰元即新臺幣玖佰元折算壹日。
    事  實
一、緣甲○○因與陳富慶間有借貸關係，乃於民國93年11月13日
    簽發票號為CH0000000 號、金額為新台幣（下同）112,000
    元、到期日為93年12月22日之本票1 紙（下稱系爭本票）交
    付予陳富慶以代清償，嗣陳富慶再因向乙○○借款而將系爭
    本票交付予乙○○以代清償，惟因系爭本票到期後未獲兌現
    ，乙○○遂於94年5 月23日以上開本票向本院民事庭聲請裁
    定准予強制執行，繼經本院於同年月26日以94年度票字第10
    694 號裁定准許強制執行在案，並於同年6 月8 日將上開本
    票裁定送達甲○○收受。詎甲○○於收受上開裁定後，明知
    其為系爭本票之債務人，而乙○○係債權人且已依法取得執
    行名義，竟基於意圖損害乙○○債權之犯意，於將受強制執
    行之際，在同年6 月23日將其所有位於高雄市新興區○○○
    路476 、478 號1 樓之「冠銘商行」以簽訂讓渡契約書之方
    式移轉予丙○○，繼於同年7 月7 日將冠銘商行之負責人變
    更登記為丙○○，而以上開處分方式損害債權人乙○○之債
    權。
二、案經乙○○訴由臺灣高雄地方法院檢察署檢察官偵查起訴。
    理  由
一、程序方面：
    (一)本件是否業據合法告訴：
      按犯罪之被害人，得為告訴，刑事訴訟法第232 條定有明
      文；次按上開條文中所謂犯罪之被害人，係指因犯罪行為
      而直接受損害之人（最高法院90年度台非字第97號判決意
      旨參照）。本件辯護人雖為被告辯護稱：乙○○係地下錢
      莊討債人員，與陳富慶間僅有委託關係，並未因金錢借貸
      而自陳富慶處受讓取得系爭本票債權，故乙○○並非本件
      被害人，依法並無告訴權，則乙○○無告訴權而提起告訴
      ，與未經告訴同，是本件應為不受理判決云云。惟查，告
      訴人乙○○自陳富慶處收受系爭本票後，確於94年5 月23
      日持系爭本票向本院民事庭聲請裁定准予強制執行，繼經
      本院於同年月26日以94年度票字第10694 號裁定准許強制
      執行在案，而嗣於同年6 月17日，被告以其與告訴人間並
      無任何債權債務關係為由，針對上開裁定提起抗告，仍經
      臺灣高等法院高雄分院於94年7 月7 日以94年度抗字第34
      3 號裁定駁回在案，繼被告復就係爭本票債權提起確認本
      票債權不存在之訴，亦經臺灣屏東地方法院於94年12月30
      日以94年度屏簡字第276 號民事判決駁回確定在案等情，
      業據證人乙○○於本院審理中結證明確（本院卷第40、41
      、43頁參照），並經本院核閱本院94年度票字第10694 號
      卷全卷及臺灣高等法院高雄分院94年度抗字第343 號卷全
      卷屬實，亦有臺灣屏東地方法院94年度屏簡字第276 號民
      事判決及確定證明書各1 份在卷可稽（本院卷第58、59頁
      參照），足見告訴人乙○○確為系爭本票債權人，且已依
      法取得執行名義，則被告於收受上開裁定後處分其財產，
      以致告訴人之債權無法獲得滿足，告訴人自屬本件損害債
      權案件之被害人，是參諸前揭條文及判決意旨，本件告訴
      人確具告訴權且得依法提起本件告訴，尚無疑義。準此，
      告訴人既於告訴期間內依法定程序提起本件告訴，本件告
      訴即屬合法，則辯護人上開所指顯屬無據，尚非可採。
    (二)證據能力之判斷：
      1.按被告以外之人於審判外之言詞或書面陳述，除法律有
        規定者外，不得作為證據，刑事訴訟法第159 條第1 項
        定有明文。又被告以外之人於審判外之陳述，雖不符前
        4 條之規定，而經當事人於審判程序同意作為證據，法
        院審酌該言詞陳述或書面陳述作成時之情況，認為適當
        者，亦得為證據；當事人、代理人或辯護人於法院調查
        證據時，知有第159 條第1 項不得為證據之情形，而未
        於言詞辯論終結前聲明異議者，視為有前項之同意，刑
        事訴訟法第159 條之5 亦定有明文。
      2.關於本院94年度票字第10694 號卷全卷、臺灣高等法院
        高雄分院94年度抗字第343 號卷全卷、本院94年度裁全
        字第1619號卷全卷、臺灣屏東地方法院94年度屏簡字第
        276 號民事判決及確定證明書、讓渡契約書、認證書、
        高雄市政府營利事業登記證、營利事業登記證抄本、高
        雄市政府營利事業登記公示詳細資料及協議書等證據，
        被告甲○○於本院行準備程序時，明確表示對於證據能
        力無意見等語（本院卷第23頁參照），且當事人均未於
        本院審理過程中聲明異議，是本院審酌前開證據作成時
        之情況均屬正常，且與本案相關之待證事實具有關連性
        ，認適當作為證據，依前開刑事訴訟法第159 條之5 之
        規定，認上開證據均具有證據能力。
二、事實之認定：
    訊據被告甲○○固坦承系爭本票確為其所簽發，其確於94年
    6 月8 日收受本院94年度票字第10694 號裁定，並於同年6
    月23日簽署冠銘商行之讓渡契約書，繼於同年7 月7 日將冠
    銘商行之負責人變更登記為丙○○之事實（本院卷第24頁參
    照），惟矢口否認有何損害債權之犯行，辯稱：冠銘商行原
    本即非伊所有，而是丙○○所有，係丙○○因報稅關係而要
    求伊掛名擔任負責人，後來又因乙○○欲查封冠銘商行，丙○○始要求伊將冠銘商行之負責人更正回去，雙方並因此簽
    署讓渡契約書云云。經查：
    (一)被告確於93年11月13日簽發系爭本票，嗣因系爭本票到期
      後未兌現，告訴人乙○○遂於94年5 月23日以上開本票向
      本院民事庭聲請裁定准予強制執行，繼經本院於同年月26
      日以94年度票字第10694 號裁定准許強制執行在案，並於
      同年6 月8 日將上開本票裁定送達被告收受，業據證人乙○○於本院審理中結證明確（本院卷第40、41、43頁參照
      ），並有民事本票裁定聲請狀、系爭本票影本、本院94年
      度票字第10694 號裁定及送達證書各1 份在卷可稽（本院
      94年度票字第10694 號卷參照）；又被告於收受上開裁定
      後，確於同年6 月23日與丙○○簽署冠銘商行之讓渡契約
      書，繼於同年7 月7 日將冠銘商行之負責人變更登記為丙○○乙情，亦據證人丙○○於本院審理中結證無訛（本院
      卷第70、71頁參照），並有讓渡契約書暨認證書1 份（偵
      卷第12至15頁參照）、高雄市政府營利事業登記證2 紙（
      偵卷第16、17頁參照）、營利事業登記證抄本1 紙（偵卷
      第31頁參照）及高雄市政府營利事業登記公示詳細資料1
      紙（偵卷第32頁參照）在卷可參；復上開各節均為被告所
      不爭執，是均堪認定確屬實情。
    (二)至被告雖以前揭情詞置辯，證人丙○○於本院審理中亦證
      述：冠銘商行係伊於93年4 月間借用被告名義所開設云云
      （本院卷第70、71頁參照）。惟查，被告於警詢先係供承
      ：伊的確在94年6 月23日將冠銘商行之經營權以90萬元轉
      讓予丙○○等語不諱（偵卷第3 、4 頁參照），而嗣於偵
      查中亦未曾提及冠銘商行實係丙○○所有而非其所有等節
      （偵卷第38、41、42、62頁參照），然於本院審理中則突
      翻異前詞改以前揭情詞置辯，其所述顯然前後不一致，其
      前揭辯詞是否可採，即非無疑。又被告於本院審理中係辯
      稱：丙○○係因報稅關係始要求伊掛名冠銘商行負責人云
      云（本院卷第22頁參照），惟證人丙○○於本院審理中則
      係證述：被告原在同一地點經營超商，後來因為被告不經
      營了，伊想要經營，為了方便不用再重新申請，所以伊就
      經過被告同意只將商行名稱改為冠銘商行，但負責人則仍
      由被告擔任云云（本院卷第72、73頁參照），則就為何由
      被告掛名冠銘商行負責人乙節，渠等所述顯然大相逕庭，
      益徵渠等前揭所述是否確為實情，實值存疑。復告訴人就
      系爭本票聲請本院准予強制執行之際，亦聲請本院准予假
      扣押，繼經本院於94年5 月24日以94年度裁全字第2798號
      裁定准予假扣押在案，並於94年7 月1 日依告訴人之聲請
      至冠銘商行執行假扣押等情，有民事假扣押聲請狀、本院
      94 年 度裁全字第2798號民事裁定、民事執行聲請狀、本
      院94 年6月21日94雄院貴民溫94執全字第1619號民事執行
      處通知、本院94年7 月1 日查封筆錄各1 份在卷可據（本
      院94 年 度裁全字第1619號卷參照），而觀諸是日所製作
      之前揭查封筆錄（本院94年度裁全字第1619號卷第13頁背
      面、第14頁參照），其上載明「債務人不在場，第三人（
      債務人之受僱人）丙○○在場，…」，該查封筆錄並經證
      人丙○○簽名確認無訛，又被告就前揭查封程序於94年8
      月10 日 具狀聲明異議，該民事聲明異議狀上亦明載「本
      年7 月1 日貴處派員前來執行時，聲明人（即指本件被告
      ）外出不在，僱用人（即指證人丙○○）對於上開物品是
      否為聲明人全然不知悉，僅遵執行人員指示簽名於筆錄。
      」（本院94年度裁全字第1619號卷第20頁背面、第21頁參
      照），另證人丙○○於同日亦就前揭查封程序具狀聲明異
      議，該民事聲明異議狀上亦係稱「…其中除收銀機2 組及
      電腦設備1 組為第三人每一日聯合便利商店有限公司所有
      外，其於動產皆為聲請人（即指證人丙○○）於94年6 月
      23日向債務人甲○○所購買。」（本院94年度裁全字第16
      19號卷第30頁背面、第31頁參照），再觀之冠銘商行於93
      年8 月23日加盟「每一日聯合便利商店股份有限公司」所
      簽立之加盟合約書（本院94年度裁全字第1619號卷第23至
      30頁參照），亦係載明立約人為被告，而被告於本院審理
      中亦自承加盟合約書上「甲○○」之簽名蓋印係其所親為
      等語（本院卷第113 、114 頁參照），凡此種種均足證被
      告自始即係冠銘商行之實際負責人，被告係於94年6 月8
      日收受本院94年度票字第10694 號裁定後，為求脫免執行
      ，始於同年6 月23日將冠銘商行以簽訂讓渡契約書之方式
      移轉予證人丙○○，繼於同年7 月7 日將冠銘商行之負責
      人變更登記為證人丙○○等情甚為明灼。至被告雖提出證
      人丙○○於93年4 月10日借用其名義經營冠銘商行所簽立
      之協議書1 紙（本院卷第96頁參照），另證人柯佳棋於本
      院審理中亦證稱：伊自93年10月中旬起任職於冠銘商行，
      伊係受雇於丙○○，冠銘商行係丙○○所經營云云（本院
      卷第74頁參照），惟遍查全卷尚無證據足證上開協議書確
      係被告與證人丙○○於93年4 月10日所簽立，另證人柯佳
      棋之上開證述亦與實情顯有出入，即難憑此遽為有利被告
      之認定。
    (三)綜上所述，被告前揭辯解均係臨訟卸責之詞，無足採信，
      另證人丙○○與柯佳琪之證述亦顯與實情不符，顯係特意
      偏袒維護被告之詞，亦無足採。從而，本案事證明確，被
      告損害債權犯行洵堪認定，應依法論罪科刑。
三、論罪與科刑：
    (一)本案相關法律之比較適用：
      按行為後法律有變更者，適用行為時之法律；但行為後之
      法律有利於行為人者，適用最有利於行為人之法律，刑法
      第2 條第1 項定有明文。查被告於前開行為後，刑法第33
      條及第41條業經總統於94年2 月2 日修正公布，並依刑法
      施行法第10條之1 規定自95年7 月1 日施行。另於95年6
      月14日公布之刑法施行法第1 條之1 規定，除變更刑法分
      則編所定罰金之貨幣單位為新臺幣外，並分別提高罰金數
      額為3 倍或30倍。職是，本件自應就被告行為前、後相關
      法律有修正者，依前揭規定加以比較以資適用。茲說明如
      下：
      1.修正前刑法第356 條損害債權罪，原規定法定刑為「2
        年以下有期徒刑、拘役或500 元以下罰金」，且依修正
        前刑法第33條第5 款及罰金罰鍰提高標準條例第1 條前
        段，規定罰金數額應為10元以上；然依刑法施行法第1
        條之1 規定，修正後該條之法定刑度應為「2 年以下有
        期徒刑、拘役科或併科或新臺幣15,000元以下罰金」，
        而修正後刑法第33條第5 款提高罰金數額為新臺幣1,00
        0 元以上，並以百元計算之。是以該罪修正後關於有期
        徒刑、拘役等自由刑雖未加以變更，惟就罰金數額下限
        則予以提高，故修正後之法律效果對行為人而言較屬不
        利，準此，應以修正前之規定對於被告較為有利，爰依
        刑法第2 條第1 項前段之規定，適用行為時即修正前之
        舊法。
      2.修正前刑法第41條第1 項前段原規定：「犯最重本刑為
        5 年以下有期徒刑以下之刑之罪，而受6 個月以下有期
        徒刑或拘役之宣告，因身體、教育、職業、家庭之關係
        或其他正當事由，執行顯有困難者，得以1 元以上3 元
        以下折算一日，易科罰金。」，且被告行為時之易科罰
        金折算標準，依修正前罰金罰鍰提高標準條例第2 條前
        段（現已刪除）之規定，本係就其原定數額提高為100
        倍折算1 日，故被告行為時之易科罰金折算標準乃以銀
        元300 元折算1 日，經折算後應以新臺幣900 元折算為
        1 日。惟修正後刑法第41條第1 項前段則改以：「犯最
        重本刑為5 年以下有期徒刑以下之刑之罪，而受6 個月
        以下有期徒刑或拘役之宣告者，得以新臺幣1,000 元、
        2,000 元或3,000 元折算一日，易科罰金。」，乃就易
        科罰金之折算標準予以提高。從而，比較修正前、後所
        定之易科罰金折算標準，當以修正前之規定較有利於被
        告，爰依刑法第2 條第1 項前段之規定，亦適用行為時
        即修正前之舊法。
    (二)按刑法第356 條所謂「債務人於將受強制執行之際」，係
      指債權人已取得執行名義以後，強制執行程序未曾終結以
      前之期間而言，而此處所謂「執行程序終結」，應指執行
      名義所載債權已全部滿足獲償而言，如債務人有損害債權
      之意圖而於強制執行程序終結前處分其財產，即應負該條
      之損害債權罪責（司法院75年10月15日廳刑一字第885 號
      函復臺灣高等法院意旨參照）。核被告甲○○所為，係犯
      修正前刑法第356 條之損害債權罪。爰審酌被告於將受強
      制執行之際，將其所有之財產移轉處分予他人，致告訴人
      之債權無法獲得滿足，且迄未仍未履行對告訴人之債務，
      其行為實有可議之處，復被告犯後全然否認犯行並狡詞卸
      責，亦足見其仍無悔意，惟念及被告未曾受有期徒刑以上
      刑之宣告，有臺灣高等法院被告前案紀錄表1 份附卷可參
      ，並斟酌其犯罪之動機、目的、手段及本件告訴人所受損
      害程度等一切情狀，量處如主文所示之刑，並依修正前刑
      法第41條第1 項之規定諭知易科罰金之折算標準，以資懲
      戒。
四、末查，證人丙○○、柯佳棋於本院審理中具結作證，然渠等
    證述內容與本案相關事證所示情形大相逕庭，亦與本院所認
    定之事實顯然迴異，而渠等前揭結詞與本案案情具有重要關
    係，基此，渠等前揭行為不無涉犯刑法偽證罪之罪嫌，本院
    自應依法予以告發，而由犯罪偵查機關另行偵辦，亦附此敘
    明。
據上論斷，應依刑事訴訟法第299 條第1 項前段，刑法第2 條第
1 項前段、修正前刑法第356 條、第41條第1 項前段，罰金罰鍰
提高標準條例第1 條前段、修正前罰金罰鍰提高標準條例第2 條
，現行法規所定貨幣單位折算新臺幣條例第2 條，判決如主文。
本案經檢察官呂乾坤到庭執行職務。
中　　華　　民　　國　　96　　年　　 5　　月　　 8　　日
                  刑事第四庭    審判長法　官 郭玫利
                                      法  官 陳明呈
                                      法  官 陳振嘉
以上正本證明與原本無異。
如不服本判決，應於判決送達後10日內，向本院提出上訴狀。
中　　華　　民　　國　　96　　年　　5 　　月　　8 　　日
                                      書記官 顏宗貝
附錄本案論罪科刑法條：
刑法第356條
債務人於將受強制執行之際，意圖損害債權人之債權，而毀壞
、處分或隱匿其財產者，處2 年以下有期徒刑、拘役或5 百元以
下罰金。
